【裁判字號】    98,上訴,355
【裁判日期】    980505
【裁判案由】    偽造文書等
【裁判全文】
臺灣高等法院刑事判決                 98年度上訴字第355號
上  訴  人
即  被  告  甲○○
上列上訴人因偽造文書等案件，不服臺灣臺北地方法院97年度訴
字第862號，中華民國97年12月11 日第一審判決（起訴案號：臺
灣臺北地方法院檢察署96年度偵字第15338 號及移送併案審理案
號：97年度偵字第14876號），提起上訴，本院判決如下：
    主  文
上訴駁回。
    事  實
一、甲○○使用李彤之化名，於民國95年3 月間以中貿旅行社股
    份有限公司（址設台北市中山區○○○路2 號3 樓，下稱中
    貿公司）名義向外招攬旅遊業務，而於95年3 月30日在新竹
    市○○路張文鐘家中取得丙○○、丁○○為支付旅遊款而簽
    署之信用卡扣款同意書（下稱扣款同意書），金額分別為新
    台幣（下同）17,500元、16,500元，嗣於翌日即95年3 月31
    日委託中貿公司代訂19張前往大陸地區之機票，且將上開扣
    款同意書傳真予中貿公司，作為該團機票費用之訂金，中貿
    公司人員於當日即據以分別向發卡銀行新竹國際商業銀行股
    份有限公司（下稱新竹商銀）及永豐信用卡股份有限公司（
    下稱永豐公司）申請消費款項。惟甲○○因尚積欠中貿公司
    上開旅遊團之機票款，竟基於為自己不法所有意圖及變造私
    文書之犯意，先於不詳之時間、地點，將所持有之丁○○前
    開扣款同意書正本上信用卡卡號4579-xxxx-xxxx-5400 塗改
    為4574-xxxx-xxxx-6400 後，再於95年4 月9 日（起訴書誤
    載為95年4 月12日）在新店捷運站將丙○○、丁○○前開扣
    款同意書交予不知情之中貿公司負責人乙○○（另由檢察官
    為不起訴處分）持以行使，用以支付上開旅遊團之剩餘機票
    款項，致乙○○誤以為上開扣款同意書係表示丙○○、丁○○同意扣款而陷於錯誤，即於95年4 月12日據以製作刷卡單
    ，向發卡銀行請款，新竹商銀遂支付該筆17,500元之款項予
    中貿公司，惟因丁○○扣款同意書上之信用卡卡號不正確，
    無法據以請款，乙○○遂撥打電話向甲○○詢問，甲○○告
    知丁○○之正確信用卡卡號後，乙○○再於95年4 月20日製
    作刷卡單，向永豐公司請領該筆款項，致生損害於丙○○、
    丁○○、中貿公司，及新竹商銀、永豐公司對於信用卡管理
    之正確性。嗣丙○○、丁○○接獲銀行寄發之扣款對帳單，
    始悉上情。
二、案經丙○○、丁○○訴由臺灣新竹地方法院檢察署呈請臺灣
    高等法院檢察署檢察長令轉臺灣臺北地方法院檢察署檢察官
    偵查起訴。
    理  由
一、證據能力部分：
  (一)證人乙○○、丙○○、丁○○、張文鐘、李麗琴、方久忠、
    陳庭君於偵查中向檢察官所為證述，雖係被告以外之人於審
    判外之言詞陳述，為傳聞證據，然渠等於偵查中向檢察官所
    為證述，均經具結，且本院審酌該等言詞陳述均係出於證人
    自由意識下所為之陳述，渠等於偵查中之證詞，亦無顯有不
    可信之情況，爰依刑事訴訟法第159條之1第2 項規定，認定
    前揭供述有證據能力。
  (二)本件認定犯罪事實所引用之卷內所有卷證資料（包含文書證
    據、物證等證據），並無證據證明係公務員違背法定程序所
    取得，且被告於本院審理終結前就卷內所有之卷證資料之證
    據能力均表示無意見，且卷內之文書證據，亦無刑事訴訟法
    第159條之4之顯有不可信之情況與不得作為證據之情形，則
    依刑事訴訟法第159條之5之規定，本件認定犯罪事實所引用
    之所有文書證據、物證等證據，均有證據能力。
二、訊據被告甲○○固坦承於95年3 月31日傳真丙○○、丁○○
    之扣款同意書至中貿公司，及於95年4 月9 日交付上開扣款
    同意書正本予乙○○之事實，惟矢口否認有何行使偽造文書
    、詐欺得利之犯行，辯稱：伊沒有欠中貿公司機票款，伊再
    交付上開扣款同意書正本予中貿公司，此係業務上慣例，中
    貿公司必須要有扣款同意書正本始能向銀行請款云云。經查
    ：
  (一)被告之前自稱李彤，業經證人乙○○、丙○○、丁○○於原
    審法院審理時證述明確（見原審卷第42至48頁），又丙○○
    、丁○○前於95年3月31日為支付被告委託中貿公司代訂機
    票，而分別出具扣款17,500元及16,500元之扣款同意書給被
    告。然丙○○之新竹商銀信用卡於除95年3月31日外，於95
    年4月12日另有一筆17,500元在中貿公司之消費款項，而丁○○之永豐公司信用卡除95年3月31日外，亦於95年4月20日
    另有一筆16,500元在中貿公司之消費款項，有丙○○、丁○○刷卡明細暨新竹商銀總行95年11月10日竹商銀個金險字第
    09531716號函及附件、永豐公司95年12月8日永豐信風險管
    制部（95）字第61號函及附件（見95年度他字第1360號卷第
    41至45頁、53至58頁）附卷可參，均為被告所不否認，上情
    足堪認定。
  (二)證人丙○○、丁○○為參加95年4月10日至同年月21日之大
    陸旅行團，在95年3月30日於領隊張文鐘住處（址設新竹市
    ○○路○段576巷3弄8號）填寫信用卡扣款同意書後均將正
    本交付予被告，因僅為支付前開赴大陸旅行之交通及住宿費
    用而同意只刷一次乙情，業據證人即被害人丙○○於原審審
    理中結證：伊前參加95年4月10出國至同年月21日返國之大
    陸旅行團，為支付赴大陸旅遊的費用而親填扣款同意書，扣
    款金額為新台幣17,500元，伊只有刷這一筆且只同意刷一次
    ，之後將這份同意書直接交給被告等語（見原審卷第42至43
    ）；證人即被害人丁○○亦於原審審理中結證稱：伊參加95
    年4月10日至同年月21日的大陸旅行團，扣款同意書係伊於
    95年3月30日於領隊張文鐘家裡親自填寫的，但只有3月31
    日那張，渠等為自助旅行，因領隊已先收1,000元故才刷卡
    費用16,500，該信用卡伊直接拿給被告，且伊只同意刷一次
    等語（見原審卷第44頁）；核與證人張文鐘於偵查中結證稱
    ：「95年3月我召集朋友到大陸自助旅遊，我跟被告買機票
    ，而被告到我住處跟丙○○、丁○○拿護照、台胞證，丙○○及丁○○當場寫刷卡單給被告，每人團費17,500元，其他
    團員都付現僅丙○○及丁○○刷卡」、「在95年出國前1 星
    期，在我新竹家裡，他們2人把刷卡單交給被告，被告收受
    單子，我不清楚被告事後有無將單子交給中貿旅行社，丙○○、丁○○出國前即刷卡」（見95年度他字第1360號卷第51
    、52頁、偵查卷第30頁）互為吻合，綜析上開丙○○、丁○○、張文鐘供述相互一致外，因丙○○、丁○○、張文鐘僅
    為一般欲透過旅行社購買機票之消費者，前與被告間並無恩
    怨關係，渠等應無故意虛偽誣陷被告之必要，堪認被告確於
    95 年3月30日即取得丙○○及丁○○之扣款同意書正本，益
    見被告前於偵查中辯稱：扣款同意書之正本在張文鐘處，一
    直到他們出國前2、3天伊才到新竹去向張文鐘拿，然後再拿
    給乙○○云云（見偵查卷第16、17頁），顯係諉卸之詞，自
    不足採信。
  (三)嗣於翌日即95年3月31日被告有將上開扣款同意書傳真予中
    貿公司乙節，此為被告所不否認，亦據證人丁○○證稱：伊
    於3月30日刷卡後，伊有告訴被告晚一點刷卡，但被告說她
    已拿至中貿旅行社刷了等語明確（見原審卷第17頁），堪認
    被告於丙○○、丁○○填寫扣款同意書之隔天即將上開同意
    書傳真至中貿公司刷卡乙事無誤。然有爭議者乃被告堅稱旅
    行社中貿公司並不能僅以傳真刷卡單向銀行請款，且事後須
    另行交付扣款書正本予中貿公司云云（見偵查卷第17頁），
    然據證人即永豐銀行風險管理部人員方久忠結證稱：「…在
    我們一般實務上，如果客人填寫扣款同意書的卡號錯誤，經
    過旅行社跟客人口頭確認後還是可以刷卡成功的，因為那是
    旅行社操作的，不過依規定應該要補正確的刷卡同意書。」
    等語明確（見偵查卷第68、69頁），又丁○○另委託被告向
    平安旅行社購買機票，被告亦係以傳真客戶信用卡同意書予
    旅行社人員之方式支付款項，業據證人即平安旅行社人員李
    麗琴證稱：「參加旅行團要刷信用卡時，客人的信用卡授權
    書以原本或僅以影本即可刷卡，只要上面有客人簽名。」等
    語歷歷（見偵查卷第53頁），並有丁○○之平安旅行社扣款
    同意書在卷可參，益證被告知悉僅需傳真扣款同意書至旅行
    社，旅行社即可持以刷卡，是被告於95年3月31日傳真丙○○、丁○○扣款同意書予中貿公司後，中貿公司可即以該扣
    款同意書之傳真刷卡而向銀行請款，刷卡時並不需要扣款同
    意書正本，從而丙○○、丁○○為支付赴大陸旅遊費用，消
    費金額為17,500以及16, 500元之消費日為95年3月31日，已
    堪認定。
  (四)被告將上開丙○○、丁○○之扣款金額，作為上開大陸旅遊
    團機票費用之訂金，且中貿公司人員於95年3月31日接收傳
    真後即認為此筆款項係被告支付委託中貿公司訂機票之訂金
    ，遂據以分向發卡銀行新竹商銀及永豐公司申請消費款項，
    詎被告竟於95年4月9日在新店捷運站交付上開扣款同意書正
    本予中貿公司負責人乙○○，乙○○不知該扣款同意書已於
    95年3月31日傳真至中貿公司且已刷卡，再於95年4月12日製
    作刷卡單，向發卡銀行請款，惟因丁○○扣款同意書上之信
    用卡卡號不正確，無法據以請款，乙○○遂撥打電話向被告
    詢問，被告告知正確信用卡卡號後，乙○○隨即於95年4 月
    20日製作刷卡單，向永豐公司請領該筆款項等節，業據證人
    乙○○於原審審理時證述明確（見原審卷第46業反面），復
    有丁○○遭變造信用卡卡號之扣款同意書及丙○○、丁○○
    信用卡刷卡明細附卷可憑，被告亦不否認於95年4月9日交付
    上開扣款同意書正本予乙○○之事實，又證人丁○○於原審
    審理時亦證述：被告有打電話到大陸向伊敘及關於95年4月
    20 日帳單，中貿旅行社告知那張帳單號碼是錯誤，伊說等
    伊從大陸回來再處理，但之後帳單還是來了等語綦詳（見原
    審卷第45頁反面），足認乙○○確有因信用卡卡號錯誤而詢
    問被告乙事，證人乙○○上開證述，堪予採信。又丁○○之
    上開信用卡於95年3月31日刷卡金額16,500元屬實，業如前
    述，足見丁○○原本於扣款同意書上所載信用卡卡號並無錯
    誤，而卷附之丁○○扣款同意書上卡號卻係「4574-xxxx-xx
    xx -6400」，有該扣款同意書影本在卷可稽（見95年度他字
    第1360號卷第58頁），顯見該卡號在95年3月31日後經過塗
    改無訛。上開扣款同意書之經手人僅被告及乙○○，乙○○
    欲刷卡請款，當無塗改扣款同意書上所載信用卡卡號，致自
    己無法向銀行領得扣款同意書所載消費金額之理，被告徒以
    刷卡款項係直接匯入中貿公司帳戶，被告無獲刷卡金額利益
    ，豈可能為冒刷之行為，且稱乙○○無異議收受扣款同意書
    原本，故應由乙○○就變造一節自負責任云云，有悖常理，
    顯係卸責之詞。再者，依證人丙○○於原審審理時結證稱：
    伊於3月31日刷卡，4月10日出國，4月12日伊根本沒有刷那
    筆錢，事後被告說她會幫忙處理，1個月後先匯1萬元到伊之
    戶頭，其餘金額7,500則再無與伊聯絡，因新竹企銀在伊之
    銀行帳裡已扣約17,500元予中貿旅行社，故伊即積極找被告
    追討後續款項，在經過新竹企銀一再催討及伊至新竹法院提
    告後，被告始直接匯到伊新竹企銀刷卡戶頭內等語（見原審
    卷第43頁），復有被告於95年5月19日匯款10,500元、95年7
    月21日匯款7, 000元予丙○○之匯款單在卷可稽（見95年度
    他字第1360號卷第11至13頁），堪認被告事後有匯款予丙○○返還該筆款項，亦足佐證被告確有冒刷之事實。
  (五)又被告向中貿公司購買19張機票之費用共計13萬4773元（含
    兵險及責任險），此有乙○○所提李彤應收付機票帳款1紙
    可憑（見95年度他字第1360號卷第28頁），而被告先後給付
    中貿公司定金6000元、1萬元，於95年3月31日傳真兩張扣款
    同意書共3萬4000元，另於同年4月9日取機票時再給付見金4
    萬6000元，此為被告所自承（詳本院卷第43頁反面），總計
    被告僅給付9萬6000元，尚欠3萬8773元，是乙○○所證被告
    於拿取機票當日確有交付乙○○丙○○、丁○○之信用卡扣
    款同意書正本，用以抵付機票費用，亦與事理相符，足以採
    信。
  (六)被告於原審雖聲請傳訊證人張文鐘及保險公司人員王靜宜，
    以證明被告有無在中貿公司靠行一節，核與被告是否成立本
    件犯罪無關，又被告在本院亦聲請傳喚關小姐，以證明本案
    均由乙○○處理，伊僅為介紹人乙節，然被告自承關小姐不
    知道伊有交付扣款同意書給乙○○、且不知伊有授權乙○○
    刷第二次的卡抑或中貿公司第二或第三次自行刷卡之情形（
    見本院卷第44頁），核關小姐既對於本案重要之點均無由知
    悉，自無傳訊該名證人之實益，另被告於上訴意旨狀中聲請
    命乙○○提出各該扣款同意書原本，以查核有無卡號更改、
    由何人更改，併為聲請向中貿公司調取公司內部95年3至5月
    之會計帳冊云云，因本案犯罪事實已臻明確，已如前述，自
    無再行調查之必要，併此敘明。
  (七)綜上所述，被告前揭辯稱，顯係卸責之詞，不足採信，事證
    明確，被告犯行洵堪認定。
三、被告行為後，刑法於94年2月2日公布，於95年7月1日施行。
    按行為後法律有變更者，適用行為時之法律，但行為後之法
    律有利於行為人者，適用最有利於行為人之法律，現行刑法
    第2條第1項訂有明文。此條規定乃與刑法第1條罪刑法定主
    義契合，而貫徹法律禁止溯及既往原則，係規範行為後法律
    變更所生新舊法律比較適用之準據法，是刑法第2條本身雖
    經修正，但刑法第2條既屬適用法律之準據法，本身尚無比
    較新舊法之問題，應一律適用裁判時之現行刑法第2條規定
    以決定適用之刑罰法律（最高法院95年5月23日第8次刑事庭
    會議決議可資參照）。查：
  (一)刑法第33條第5款修正為：「主刑之種類如下：五、罰金：
    新臺幣1,000元以上，以百元計算之」；與修正前刑法第33
    條第5款規定之罰金最低額銀元1元相比較，新法將刑法第
    339條第1項之罪所得科處之罰金最低額由銀元1元提高為新
    臺幣1,000元，比較修正前後之規定，應以被告行為時之刑
    法第33條第5款規定對被告較為有利。
  (二)刑法第41條第1項前段關於易科罰金折算標準部分：修正前
    刑法第41條第1項前段規定：「犯最重本刑為5年以下有期徒
    刑之刑之罪，而受6月以下有期徒刑或拘役之宣告，因身體
    、教育、職業、家庭之關係或其他正當事由，執行顯有困難
    者，得以1元以上3元以下折算1日，易科罰金。」；又被告
    行為時之易科罰金折算標準，修正前罰金罰鍰提高標準條例
    第2條前段（現已刪除）規定，就其原定數額提高為100倍折
    算1日，因此被告行為時之易科罰金折算標準，應以銀元300
    元折算1日，經折算為新臺幣後，應以新臺幣900元折算1日
    。惟修正後刑法第41條第1項前段則規定：「犯最重本刑為5
    年以下有期徒刑之刑之罪，而受6月以下有期徒刑或拘役之
    宣告者，得以新臺幣1,000元、2,000元、3, 000元折算1日
    ，易科罰金。」，比較修正前後之易科罰金折算標準，仍以
    95年7月1日修正公布施行前之規定，較有利於被告。
  (三)綜上，修正後刑法之規定並未較有利於被告，應適用被告行
    為時即修正前刑法之規定對被告較為有利。
四、核被告所為係犯刑法第216條、第210條之行使變造私文書罪
    ，及同法第339條第2項之詐欺得利罪。被告變造丁○○扣款
    同意書上信用卡卡號後持以行使，應論以行使變造私文書罪
    ，檢察官認被告所為係犯行使偽造私文書罪，容有誤會，然
    此僅係犯罪行為態樣不同，且二者處罰條文同為刑法第210
    條，自無庸變更起訴法條。另檢察官認被告涉犯刑法第339
    條第1項之詐欺取財罪，惟被告持丙○○、丁○○之扣款同
    意書交由乙○○予以行使，以支付其積欠中貿公司之剩餘機
    票款，係取得中貿公司免除其債務之利益，應論以詐欺得利
    罪，起訴法條尚有未洽，應予變更。被告變造丁○○之扣款
    同意書後，再持以行使，其變造私文書之低度行為，應為行
    使變造私文書之高度行為所吸收，不另論罪。又被告持丙○○扣款同意書及變造之丁○○扣款同意書交付予乙○○之一
    行為，涉犯行使變造私文書、詐欺得利二罪，為想像競合犯
    ，應依刑法第55條規定，從一重之行使變造私文書罪處斷。
    原審以被告受有期徒刑執行完畢後5年以內再犯本件有期徒
    刑以上之罪，為累犯，依修正前刑法第47條規定加重其刑，
    並審酌被告前有背信前科，素行非佳，復於本件矢口否認犯
    行，並無悔改之意，惟詐取之金額非多等一切情狀，適用刑
    法第216條、第210條、第339條第2項、第55條、修正前刑法
    第41條第1項前段、第47條，刑法施行法第1條之1，刪除前
    罰金罰鍰提高標準條例第2條，現行法規所定貨幣單位折算
    新臺幣條例第2條，中華民國96年罪犯減刑條例第2條第1項
    第3款、第7條規定，判處有期徒刑4月，減為有期徒刑2月，
    並諭知易科罰金之折算標準。另說明丙○○、丁○○扣款同
    意書上之丙○○、丁○○簽名，係屬真正，並非偽造，爰不
    諭知沒收，經核並無不合。
五、被告仍執陳詞，提起上訴，指摘原判決不當，為無理由，應
    予駁回。
六、公訴意旨另以：被告將丁○○之扣款同意書加以影印複製後
    ，於95年5月5日將之交予乙○○持以行使，詐騙中貿公司，
    藉以支付16,500元之機票餘款，因認被告係犯行使偽造私文
    書、詐欺取財罪嫌等語。惟查，被告僅於95年4月9日交付丙○○、丁○○扣款同意書正本予乙○○，嗣後並未再交付上
    開2人之扣款同意書予乙○○，係乙○○誤以為被告於同年4
    月間告知之信用卡卡號及效期並非丁○○之信用卡，另外再
    向丁○○追問其信用卡卡號，而再行刷卡等事實，業據證人
    乙○○於原審審理時證述明確（詳原審卷第48頁），是卷內
    並無證據足認被告另有於95年5月5日交付丁○○之扣款同意
    書予乙○○之事實，本應就此部分為無罪之諭知，惟起訴意
    旨認此部分若成立犯罪，與前開論罪部分有連續犯之裁判上
    一罪關係，爰不另為無罪之諭知，附此敘明。
據上論斷，應依刑事訴訟法第368條，判決如主文。
本案經檢察官侯寬仁到庭執行職務。
中    華    民    國    98    年    5     月    5     日
                  刑事第二十一庭審判長法  官  蘇隆惠
                                      法  官  楊力進
                                      法  官  許永煌
以上正本證明與原本無異。
如不服本判決，應於收受送達後十日內向本院提出上訴書狀，其
未敘述上訴之理由者並得於提起上訴後十日內向本院補提理由書
（均須按他造當事人之人數附繕本）「切勿逕送上級法院」。
                                      書記官  江采廷
中    華    民    國    98    年    5     月    5     日
附錄本案論罪科刑法條全文：
中華民國刑法第210條
偽造、變造私文書，足以生損害於公眾或他人者，處5 年以下有
期徒刑。
中華民國刑法第216條
行使第210 條至第215 條之文書者，依偽造、變造文書或登載不
實事項或使登載不實事項之規定處斷。
中華民國刑法第339條
意圖為自己或第三人不法之所有，以詐術使人將本人或第三人之
物交付者，處5 年以下有期徒刑、拘役或科或併科1 千元以下罰
金。
以前項方法得財產上不法之利益或使第三人得之者，亦同。
前二項之未遂犯罰之。


司法院資訊處製作；財團法人民間司法改革基金會備份。
